---
title: "Título"
author: "Igo da Costa Andrade"

# Metadados
booktitle: "Classical Mechanics"
booksubtitle: "A computational approach with python"
bookauthors: "Kulp, C. W.; Pagonis, V."
bookaddres: "Boca Ration"
bookpublisher: "CRC Press"
bookyear: "2021"
chaptertitle: "Os Fundamentos do Movimento e Computação"
chapternumber: "1"
maincolor: "101f40"

output: 
  bookdown::pdf_document2:
    template: template.tex
---

```{r setup, include=FALSE}
knitr::opts_chunk$set(echo = TRUE)
library(reticulate)
use_python("~/anaconda3/envs/science/bin/python")
```


\section*{Exemplos do capítulo}

\noindent\textbf{Exemplo 1.1}: Velocidade como função do tempo
\vspace{0.25cm}

Considere uma partícula se movendo em linha reta com aceleração constante $a$. Se no tempo $t = 0$ a velocidade da partícula é $v_0$, encontre a fórmula para a velocidade da partícula como função do tempo.

\iniSol

\begin{align*}
    \dfrac{dv}{dt} = a & \Rightarrow dv = a dt \Rightarrow \int_{v_0}^{v(t)} dv^{\prime} = \int_{0}^{t} a dt^{\prime}\\
    &\Rightarrow v(t) - v_{0} = at\\
    &\Rightarrow v(t) = v_{0} + at
\end{align*}

\fimSol

\vspace{0.25cm}
\noindent\textbf{Exemplo 1.2}: Um exemplo de computação simbólica
\vspace{0.25cm}

Usando computação simbólica, resolva a equação diferencial do Exemplo 1.1.

\iniSol
```{python, exemplo-1.2}
# Biblioteca importada
import sympy as sp
sp.init_printing()

# Definição das variáveis
v = sp.Function('v')
t = sp.Symbol('t', real=True, positive=True)
a = sp.Symbol('a', real=True)

# Solução
general_soln = sp.dsolve(sp.Derivative(v(t), t) - a, v(t))
print(general_soln.rhs)
```

\fimSol

\vspace{0.25cm}
\noindent\textbf{Exemplo 1.3}: m exemplo de computação numérica
\vspace{0.25cm}

Usando $a = 9.8\;\text{m/s}^2$ e uma velocidade inicial de $v(0) = v_{0} = 1\;\text{m/s}$, encontre e construa o gráfico da solução numérica da equação diferencial do Exemplo 1.1.

\iniSol
```{python, exemplo-1.3}
# Bibliotecas necessárias
import numpy as np
from scipy.integrate import odeint
import matplotlib.pyplot as plt

# Dados
v0 = 1 # m/s

# Equação Diferencial
def velderiv(v, t):
    a = 9.8
    dvdt = a
    return dvdt

# Solução
times = np.linspace(0, 3, 30)
velocity = odeint(velderiv, v0, times)

# Gráfico
plt.plot(times, velocity)
plt.xlabel("Tempo (s)")
plt.ylabel("Velocidade (m/s)")
plt.grid(ls="dashed")
plt.savefig("figure/chap-01/muv.pdf")
plt.close()
```

\begin{figure}[H]
  \centering
  \caption{Velocidade em função do tempo de uma partícula em queda livre}
  \includegraphics[width=0.8\textwidth]{figure/chap-01/muv.pdf}
\end{figure}

\fimSol


\newpage
\setcounter{section}{7}
\section{Problemas de fim de capítulo}

\subsection*{Seção 1.2: O básico da Mecânica Clássica}

\begin{enumerate}
  % P1
  \item A posição de uma partícula de $0.50$ kg de massa pode ser descrita usando a função vetorial: $\mathbf{r}_0 =  3t\hat{\mathbf{i}} + 2t^2 \hat{\mathbf{j}} + 7t^{-2}\hat{\mathbf{k}}$.
  \begin{enumerate}[label=(\alph*)]
    % (a)
    \item Qual são as unidades de cada um dos coeficientes em cada compoente? Assuma que o tempo é medido em segundos e a posição é medida em metros.\\
    \iniSol
    \begin{align*}
        \text{Coordenada } x: [3t] = [L] &\Rightarrow [3][t] = [L] \Rightarrow [3][T] = [L] \\
        &\Rightarrow [3] = \dfrac{[L]}{[T]} = \text{m/s}\\
        \text{Coordenada } y: \left[2t^2\right] = [L]  &\Rightarrow [2]\left[t^2\right] = [L] \Rightarrow [2] [T]^2 = [L]\\
        &\Rightarrow [2] = \dfrac{[L]}{[T]^2} = \text{m/s}^2\\
        \text{Coordenada } z: \left[7t^{-2}\right] = [L] &\Rightarrow [7] [T]^{-2} = [L] \Rightarrow [7] = [L][T]^2 = \text{m} \cdot \text{s}^2
    \end{align*}
    \fimSol
    % (b)
    \item Calcule a velocidade da partícula em $t = 3$ segundos.\\
    \iniSol
    \begin{align*}
        \mathbf{v}_0 &= \dfrac{d \mathbf{r}_0}{dt} = \dfrac{dx}{dt} \hat{\mathbf{i}} + \dfrac{dy}{dt} \hat{\mathbf{j}} + \dfrac{dz}{dt} \hat{\mathbf{k}}\\
        &= 3 \hat{\mathbf{i}} + 2t \hat{\mathbf{j}} + 7 \cdot (-2t^{-3}) \hat{\mathbf{k}} \\
        &= 3 \hat{\mathbf{i}} + 2t \hat{\mathbf{j}} - 14t^{-3} \hat{\mathbf{k}}
    \end{align*}
    \begin{align*}
        \mathbf{v}_0 (3)  = 3 \hat{\mathbf{i}} + 2 \cdot 3 \hat{\mathbf{j}} - 14 \cdot 3^{-3} = 3 \hat{\mathbf{i}} + 6 \hat{\mathbf{j}} - \dfrac{14}{27} \hat{\mathbf{k}}
    \end{align*}
      \fimSol
    % (c)
    \item Calcule a aceleração da partícula em $t = 1$ segundo.\\
    \iniSol
      \begin{align*}
          \mathbf{a}_0 &= \dfrac{d\mathbf{v}_0}{dt} = \dfrac{dv_x}{dt} \hat{\mathbf{i}} + \dfrac{dv_y}{dt} \hat{\mathbf{j}} + \dfrac{dv_z}{dt} \hat{\mathbf{k}}\\
          &= 0 \hat{\mathbf{i}} + 2 \hat{\mathbf{j}} - 14 \cdot (-3t^{-4}) \hat{\mathbf{k}}\\
          &= 2 \hat{\mathbf{j}} + 52t^{-4} \hat{\mathbf{k}}
      \end{align*}
      %
      \begin{align*}
          \mathbf{a}_0 (1) = 2 \hat{\mathbf{j}} + 52 \cdot 1^{-4} \hat{\mathbf{k}} = 2 \hat{\mathbf{j}} + 42 \hat{\mathbf{k}} \; \text{m/s}^2
      \end{align*}
    \fimSol
  \end{enumerate}
  % P2
  \item Considere o vetor posição $\mathbf{r} = 3.0 t \bfhat{\rho}$, onde $\bfhat{\rho} = \cos{\phi} \ui + \sin{\phi} \uj$ e $\phi = \phi(t)$. Determine a velocidade da partícula.\\
  \iniSol
    \begin{align}
      \mathbf{v}(t) = \dfrac{d\mathbf{r} (t)}{dt} &= \dfrac{d}{dt}\left(3.0 t\right)\bfhat{\rho} + 3.0t \dfrac{d\bfhat{\rho}(t)}{dt} \nonumber\\
      \mathbf{v}(t) &= 3.0 \bfhat{\rho} + 3.0t \dfrac{d\bfhat{\rho} (t)}{dt} \label{eq:drdt}
    \end{align}
    em que 
    \begin{align}
      \dfrac{d\bfhat{\rho}(t)}{dt} = \dfrac{d}{dt}\left(\cos{\phi} \ui + \sin{\phi} \uj\right) &= -\sin{\phi} \cdot \dfrac{d\phi(t)}{dt} \ui + \cos{\phi} \cdot \dfrac{d\phi(t)}{dt} \uj \nonumber\\
      \dfrac{d\bfhat{\rho}(t)}{dt} &= -\dot{\phi} \sin{\phi} \ui + \dot{\phi} \cos{\phi} \uj \label{eq:drhodt}
    \end{align}
    Substituindo $\dfrac{d\bfhat{\rho}(t)}{dt}$ de (\ref{eq:drhodt}) em (\ref{eq:drdt}), obtemos:
    \begin{align}
      \mathbf{v}(t) &= 3.0 \bfhat{\rho} + 3.0t \left( -\dot{\phi} \sin{\phi} \ui + \dot{\phi} \cos{\phi} \uj  \right) \nonumber\\
      \mathbf{v}(t) &= 3.0 \left(  \cos{\phi} \ui + \sin{\phi} \uj \right) + 3.0t \left( -\dot{\phi} \sin{\phi} \ui + \dot{\phi} \cos{\phi} \uj  \right) \nonumber\\
      \mathbf{v}(t) &= \left(3.0 \cos{\phi} - 3.0t\dot{\phi} \sin{\phi}\right) \ui + \left(3.0 \sin{\phi} + 3.0t\dot{\phi} \cos{\phi} \right) \uj
    \end{align}
  \fimSol
  % P3
  \item A posição de uma partícula pode ser dada por $\mathbf{r} (t) = R \cos{(\omega t)} \ui + R \sin{(\omega t)} \uj$, onde $R$ e $\omega$ são constantes. Descreva a trajetória desta partícula. Qual é a aceleração da partícula como função do tempo?\\
  \iniSol
    Sejam $x(t) = R \cos{(\omega t)}$ e $y(t) = R \sin{(\omega t)}$ as coordenadas cartesianas da trajetória da partícula. Observemos que
    \begin{align*}
    x^2 + y^2 &= \left[R \cos{(\omega t)}\right]^2 +  \left[R \sin{(\omega t)}\right]^2\\
    &= R^2 \cos^2{(\omega t)} + R^2 \sin^2{(\omega t)}\\
    &= R^2 \left[\cos^2{(\omega t)} + \sin^2{(\omega t)}\right]\\
    & = R^2
    \end{align*}
    A partícula descreve uma trajetória circular de raio $R$ e centro na origem.
    %%%%
    A seguir, determinemos a velocidade da partícula:
    \begin{align*}
      \mathbf{v}(t) = \dfrac{d\mathbf{r}(t)}{dt} = -\omega R \sin{(\omega t)} \ui + \omega R \cos{(\omega t)} \uj 
    \end{align*}
    Observemos que o vetor velocidade $\mathbf{v}$ é sempre perpendicular ao vetor posição $\mathbf{r}$. De fato, o produto escalar desses vetores é nulo:
    \begin{align*}
      \mathbf{r} \cdot \mathbf{v} &= \left[ R \cos{(\omega t)} \ui + R \sin{(\omega t)} \uj \right] \cdot \left[ -\omega R \sin{(\omega t)} \ui + \omega R \cos{(\omega t)} \uj \right]  \\
      &= - \omega R^2 \sin{(\omega t)} \cos{(\omega t)} + \omega R^2 \sin{(\omega t)} \cos{(\omega t)}\\
      & = 0
    \end{align*}
    %%%%
    A aceleração da partícula é dada por:
    \begin{align*}
      \mathbf{a} (t) &= \dfrac{d \mathbf{v} (t)}{dt} = -\omega^2 R \cos{(\omega t)} \ui - \omega^2 R \sin{(\omega t)} \uj\\
      \mathbf{a} (t) &= - \omega^2 \mathbf{r}(t)
    \end{align*}
    A aceleração da partícula tem mesma direção e sentido oposto ao vetor posição em qualquer instante, ou seja, o vetor aceleração aponta para o centro da trajetória circular.
    %%%%
    A figura seguinte mostra a trajetória da partícula e os vetores posição, velocidade e aceleração num dado instante.
```{r, include=FALSE}
R <- 3
w <- pi/6
t <- 3/2
r <- R * c(cos(w * t), sin(w * t))
v <- w * R * c(-sin(w * t), cos(w * t))
a <- -w^2 * r
theta <- (180/pi) * w * t
```
    %%%%
    \begin{figure}[H]
      \centering
      \begin{tikzpicture}
        \draw[-latex] (`r -1.2*R`, 0) -- (`r 1.2*R`, 0) node[below] {$x$};
        \draw[-latex] (0, `r -1.2*R`) -- (0, `r 1.2*R`) node[left] {$y$};
        \draw[thick, gray, dashed] (0,0) circle (`r R`);
        \filldraw[gray] (`r r`) circle (5pt);
        \draw[thick, red, -latex] (0,0) -- (`r r`) node[midway, above] {$\mathbf{r}$};
        \draw[blue, -latex] (`r r`) -- + (`r v`) node[midway, above] {$\mathbf{v}$};
        \draw[thick, blue, -latex] (`r r`) -- + (`r a`) node[midway, below, xshift=2pt] {$\mathbf{a}$};
        \draw[-latex] (`r 0.4*R`, 0) arc (0:`r theta`:`r 0.4*R`) node[midway, right] {$ \omega t$};
        \draw (2pt, `r R`) -- (-2pt, `r R`) node[left, fill=white] {$R$};
        \draw (2pt, `r -R`) -- (-2pt, `r -R`) node[left, fill=white] {$R$};
        \draw (`r R`, 2pt) -- (`r R`, -2pt) node[below, fill=white] {$R$};
        \draw (`r -R`, 2pt) -- (`r -R`, -2pt) node[below, fill=white] {$R$};
      \end{tikzpicture}
    \end{figure}

  \fimSol
\end{enumerate}






